臺灣臺南地方法院民事判決
109年度訴字第1611號
原      告
即反訴被告  黃四山  
訴訟代理人  蔡文斌律師
            林亭宇律師
            林冠廷律師
            李明峯律師
複  代理人  許依涵律師
被      告
即反訴原告  劉若華  
訴訟代理人  郭哲宇律師
            陳玉玲律師
上列當事人間請求確認租金債權不存在事件，經本院於民國111
年3月18日言詞辯論終結，判決如下：
    主    　文
確認被告對原告逾新臺幣987,708元之租金債權不存在。
原告其餘之訴駁回。
訴訟費用由被告負擔十分之二，餘由原告負擔。
反訴被告應給付反訴原告新臺幣98萬7,708元，及自民國109年3
月13日起至清償日止，按週年利率5％計算之利息。
反訴原告其餘之訴駁回。
反訴訴訟費用由反訴被告負擔十分之八，餘由反訴原告負擔。
本判決第四項於反訴原告以新臺幣33萬元供擔保後，得假執行。
但反訴被告如以新臺幣987,708元為反訴原告預供擔保，得免為
假執行。
反訴原告其餘假執行之聲請駁回。
    事實及理由
壹、本訴部分：
一、原告起訴主張：
㈠、被告為臺南市○區○○段0000地號土地（下稱系爭土地）之所有
    權人，原告於民國84年10月5日向被告承租系爭土地之地上
    權並為該地號上建物之所有權人（門牌號碼：臺南市○區○○
    路○段00號、68號，下稱系爭房屋A、B）（原證1、原證2）
    ，兩造並約定系爭地上權為不定期限，租金為每月新臺幣（
    下同）50,600元。
㈡、嗣於109年2月10日，被告委請林玫卿律師以臺北東門郵局存
    證號碼000029號存證信函略以：「主旨：一、催告台端應於
    文到10日內計算自99年2月1日起自109年1月31日止就坐落臺
    南市○區○○段0000地號土地租金未依土地申報地價調整之差
    額款項，並給付予出租人劉若華女士。…說明：…貳、黃四山
    先生係坐落臺南市○區○○段0000地號土地承租人，依土地法
    第97條第1項之規定，應按土地申報地價之調整給付租金。
    」（原證3）。於109年2月27日，被告再次委請林玫卿律師
    以臺北東門郵局存證號碼000044號存證信函略以：「主旨：
    一、再次催告台端應於文到10日內給付121萬4748元予出租
    人劉若華女士。…說明：…貳、黃四山先生係坐落臺南市○區○
    ○段0000地號土地承租人，依土地法第97條第1項之規定，應
    按土地申報地價之調整給付租金。」（原證4）。
㈢、故原告於109年3月4日委請蔡文斌律師以臺南地方法院郵局00
    0349號存證信函回覆略以：「說明：…二、該調整數額之性
    質不論屬「租金」或「相當於租金之不當得利」，時效均為
    5年（民法第126規定、最高法院102年度台上字第2209號判
    決意旨參照），來函要求之部分數額已罹於時效。」（原證
    5）。然被告於109年3月18日委請林玫卿律師再以臺北仁愛
    路郵局存證號碼000086號存證信函略以：「主旨：一、第三
    次催告台端應於文到10日內給付121萬4748元予出租人劉若
    華女士。…說明：…貳、黃四山先生係坐落臺南市○區○○段000
    0地號土地承租人，依土地法第97條第1項之規定，應按土地
    申報地價之調整給付租金。」（原證6）。原告於109年3月3
    0日再委請蔡文斌律師以臺南地方法院郵局000453號存證信
    函回覆略以：「…三、調整數額之性質不論屬「租金」或「
    相當於租金之不當得利」，時效均為5年（民法第126規定、
    最高法院102年度台上字第2209號判決意旨參照），來函要
    求之部分數額已罹於時效。四、土地法第97條之規定，依據
    最高法院66年台上第156號判例之意旨，僅為建築房屋基地
    之法定最高租額，非指承租人當然負有按該法定最高標準支
    付地租之義務。租賃契約為雙方合意之私法契約，就調整租
    金一事雙方自應協商數額後，合意訂立調整租金之契約，以
    維雙方之權益。五、黃四山就調整租金一事有意協商，請劉
    若華女士於函到後與黃四山先生聯繫並協商租金數額，特此
    通知如上。」（原證7）。
㈣、按「民事訴訟法第二百四十七條所謂即受確認判決之法律上
    利益，係指因法律關係之存否不明確，致原告在私法上之地
    位有受侵害之危險，而此項危險得以對於被告之確認判決除
    去之者而言，故確認法律關係成立或不成立之訴，苟具備前
    開要件，即得謂有即受確認判決之法律上利益，縱其所求確
    認者為他人間之法律關係，亦非不得提起。」本件兩造間之
    地上權租金數額、給付與否將影響原告地上權行使之權利義
    務（例如：當原告積欠地租達二年之總額時，被告定相當期
    限催告後，原告於期限內不為支付時，被告得依民法第836
    條、土地法第114條第七款之規定終止地上權。），致原告
    在私法上之地位有受侵害之危險，因此原告具有確認利益。
㈤、又按「土地法第105條、第97條第1項所規定者，係建築房屋
    基地之法定最高租額（最低額法律未予限制），非謂租賃土
    地之地目變更為「建」後，承租人當然負有按該法定最高標
    準支付地租之義務。」（最高法院66年台上第156號判例意
    旨參照）因此，土地法第97條之規定僅在於規範法定最高租
    額，非指原告有依該法定最高標準支付地租之義務。況租賃
    契約為兩造合意之私法契約，就調整租金一事兩造自應協商
    數額後，合意訂立調整租金之契約，以達私法自治之目的。
㈥、綜上所述，原告對於應給付之租金以及是否有依土地法第97
    條所定之法定最高標準為支付地租之義務，均存在爭議。爰
    依民事訴訟法第247條第1項前段之規定，提起本件訴訟。
㈦、按土地法第97條規定，城市地方房屋之租金，以不超過土地
　  及其建築物申報總價年息10％為限。上開條文所謂之土地價
　  額，依土地法施行法第25條規定，係指法定地價；另依土地
　  法第148 條規定，法定地價係指土地所有人依土地法所申報
　  之地價。又第97條、第99條及第101 條之規定，於租用基地
　  建築房屋均準用之，土地法第105 條另有明文。被告主張依
　  臺灣高等法院臺南分院71年度上字第749 號達成訴訟上之和
　  解筆錄計算（下稱系爭和解）云云，然查系爭和解之內容為
　  ：「自七十一年七月一日以後，如公告現值另有調整時，其
　  租金調整之比率均以調整後之公告現值與前次之公告現值之
　  差額年息百分之五點五計算加減之」（詳鈞院卷第23頁），
　  可知上開和解內容顯已違反土地法97條第1 項、土地法施行
　  法第25條、土地法第148 條之強制規定，依民法第71條規定
　  ，應為無效。
㈧、況按行使權利，履行義務，應依誠實及信用方法，民法第148
    條第2項定有明文。亦即權利人於相當期間內不行使其權利
    ，並因其行為造成特殊之情況，足引起義務人之正當信任，
    認為權利人已不欲行使其權利，或不欲義務人履行其義務，
    於此情形，經盱衡該權利之性質、法律行為之種類、當事人
    之關係、經濟社會狀況、當時之時空背景及其他主、客觀等
    因素，綜合考量，依一般社會之通念，可認其權利之再為行
    使有違「誠信原則」者，自得因義務人就該有利於己之事實
    為舉證，使權利人之權利受到一定之限制而不得行使，此源
    於「誠信原則」，實為禁止權利濫用，以軟化權利效能而為
    特殊救濟形態之「權利失效原則」（最高法院97年度台上字
    第950號、100年度台上字第445號及102年度台上字第1932號
    判決意旨參照）。又誠實信用原則，其內涵包括「權力失效
    原則」在內，亦即權利者在相當期間內不行使其權利，依特
    別情事足以使義務人正當信任債權人不欲其履行義務時，基
    於誠信原則不得再為主張，此亦有最高法院61年台上第2400
    號判例可參。本件縱認系爭和解為有效，惟原告自84年繼承
    系爭土地之地上權後，每月均係繳納租金50,600元，被告每
    月收受原告所給付之租金，期間均未曾要求原告根據系爭和
    解之約定履行調整租金數額，故應認被告已默示同意上開租
    金之數額，且被告遲至109年2月27日始寄發存證信函要求原
    告給付自99年2月1日至109年1月31日止之差額租金，顯係以
    損害原告為主要目的，已違反誠信原則而有權利濫用之情事
    ，應無理由。
㈨、被告主張租金調整數額之性質，不論屬「租金」或「相當於
    租金之不當得利」，時效均為5年（民法第126規定、最高法
    院102年度台上字第2209號判決意旨參照），故被告請求99
    年2月1日至104年1月31日之間的差額租金數額，已罹於時效
    ，原告拒絕給付。
㈩、聲明（見補字卷第14頁）：
①、確認被告對原告之租金債權121萬4,748元不存在。
②、訴訟費用由被告負擔。　　　
二、被告答辯略以：
㈠、系爭土地之土地所有權人（被告之被繼承人劉青波）與土地
    承租人（原告之被繼承人黃安），緣自日據時代上一代之土
    地租賃，前經原告之被繼承人黃安依據最高法院58年台上字
    第2041號民事判決單獨聲請「租地造屋」之土地地上權登記
    ，再經原告於84年10月5日以「分割繼承」為由，完成上開
    地上權之繼承登記，此有系爭土地之登記簿謄本（被證1）
    為憑。
㈡、系爭土地租賃之起算年代久遠，惟租金之計算方式，前經原
    告之被繼承人（黃安之繼承人全體）與被告之被繼承人（劉
    青波）於鈞院81年度訴字第64號民事確定判決（被證2）認
    定在案：
①、上開兩造於臺灣高等法院臺南分院71年上字第749號調整租金
    事件，於71年9月24日成立「自71年7月1日以後，如公告現
    值另有調整時，其租金調整之比例均以調整後之公告現值之
    差額年息百分之五點五計算加減之」之訴訟上和解。
②、土地法第97條第1項所定『城市地方房屋之租金，以不超過土
    地及其建築物申報總價額年息百分之十為限』，係屬強制規
    定，如當事人約定之租金超過此限制，其超過部分無請求權
    ，最高法院43年台上字第392號判例可資參照。系爭土地80
    年期之申報地價每平方公尺為26,400元，系爭土地計有230
    平方公尺，則申報總值為607萬2,000元，以年息10％計算為6
    0萬7,200元，則每月為5萬600元。是依原告（劉青波）與黃
    安上揭訴訟上和解之內容計算，80年7月1日以後每月之租金
    7萬1,617元已超過土地法第97條第1項規定之土地總價額年
    息10％之每月租金5萬600元，自須受土地法第97條第1項規定
    之限制。則原告（劉青波）對於每月租金超過5萬600元部分
    ，因上開和解內容已違反法律之強制規定，依首揭判例意旨
    所示自無請求權存在（見被證2判決理由欄第四段記載）。
③、足見，系爭土地租賃關係地租之計算係「自71年7月1日以後
    ，如公告現值另有調整時，其租金調整之比例均以調整後之
    公告現值之差額年息百分之五點五計算加減之」。但上開城
    市土地之租金，須受土地法第97條第1項規定之限制，其租
    金超過此限制，超過部分無請求權。
㈢、系爭土地租金之計算方式，依系爭和解筆錄至為明確，本件
    原告並無另行提起確認租金或調整租金之訴訟之必要。
㈣、系爭土地自81年起之公告現值、申報地價、公告地價之調整
    ，有公告土地現值謄本、申報地價、公告地價（86年-109年
    ）之查詢謄本為證（被證3、4、5）。舉近23年之公告土地
    現值，依調整後之公告現值之差額5.5％計算年租金、月租金
    ，並依系爭和解筆錄（南高院71上749）記載之租金欄所示
    ，再依土地法第97條第1項規定（即依各該當年次之申報地
    價年息10％）計算數額即如書狀附表「短欠租金」欄所示。
    由此益證，最近23年度之租金計算僅依公告現值調整之，均
    超過各相當年次申報地價年息10％計算之數額，超過部分出
    租人並無請求權。易言之，承租方之原告應有依各相當年次
    申報地價年息10％所計算之數額給付租金之義務。
㈤、原告自86年度起至109年1月至少23年之租金，均未依系爭土
    地公告現值、申報地價之調整給付。其每月給付之租金仍係
    依80年7月1日之公告現值計算，並依土地法第97條第1項規
    定將超過該年度申報地價年息10％計算之部分予以扣除之數
    額亦即50,600元。故自86年起至109年1月止，23年來原告給
    付之租金均每月50,600元，短付之差額計1,817,140元，其
    中自99年2月起至109年1月止計10年之短付差額，亦達1,214
    ,748元。
㈥、按「和解成立者，與確定判決有同一之效力」、「確定判決
　  ，除當事人外，對於訴訟繫屬後為當事人之繼受人者，及為
　  當事人或其繼受人占有請求之標的物者，亦有效力」民事訴
　  訟法第380條第1項及第401第1項明文規定。本件前業經鈞院
　  向臺灣高等法院臺南分院調取71年度上字第749 號調整租金
　  事件之系爭和解筆錄及鈞院81年度訴字第64號請求給付租金
　  事件之民事確定判決，系爭土地租賃關係之地租計算係：「
　  自71年7月1日以後，於公告現值另有調整時，其租金調整之
　  比率均以調整後之公告現值與前次之公告現值之差額年息百
　  分之五點五計算加減之」。但上開城市土地之租金，仍須受
　  土地法第97條第1 項規定之限制，以不超過土地及其建築物
　  申報地價額百分之10為限，超過部分無請求權。惟因和解內
　  容之計算金額高於土地法第97條第1 項限制，故超過各該期
　  土地申報地價總額10％以上者無請求權。易言之，除非申報
　  地價高於公告現值，否則常態即應一律以各期申報地價總額
　  10％為系爭土地租金之計算標準。
㈦、從109年2月開始，原告就依照被告之存證信函計算方式給付
    租金迄今，這一點可以證明原告也是認同前揭系爭和解、前
    案81年確定判決之內容等語。
㈧、聲明（見本院卷第151頁）：
①、原告之訴駁回。
②、訴訟費用由原告負擔。　　　　　　　
三、本院得心證之理由：
㈠、按確認之訴，非原告有即受確認判決之法律上利益者，不得
    提起，所謂即受確認判決之法律上利益，係指法律關係之存
    否不明確，原告主觀上認其在法律上之地位有不安之狀態存
    在，且此種不安之狀態，能以確認判決將之除去者而言，若
    縱經法院判決確認，亦不能除去其不安之狀態者，即難認有
    受確認判決之法律上利益（最高法院52年台上字第1240號判
    例意旨參照）。查本件原告主張被告對於其之租金債權1,21
    4,748元不存在，而被告對此已明白否認，則客觀上被告對
    原告是否有租金債權存在即屬不明確，影響原告私法上之地
    位，而原告主觀上亦認其在法律上地位有不安之狀態，且此
    一不安之狀態經提起確認之訴後，得以確認判決將之除去，
    是原告提起確認之訴，應有受確認判決之法律上利益。
㈡、經查，有關系爭土地之地上權建物之租金事宜，前經臺灣高
    等法院臺南分院以71年度上字第749 號增加土地租金事件審
    理在案，經兩造之被繼承人黃安、劉青波達成訴訟上和解而
    終結，和解成立內容為「兩造同意...自71年7月1日以後，
    於公告現值另有調整時，其租金調整之比率均以調整後之公
    告現值與前次之公告現值之差額年息百分之五點五計算之。
    」，此有系爭和解筆錄附卷可證（見本院卷第33至35頁），
    且為兩造所不爭執，自堪認定屬實。又查，嗣被告之被繼承
    人劉青波與原告之被繼承人黃四川、黃王素娥又因系爭土地
    之租金給付問題訴訟，經本院以81年度訴字第64號請求給付
    租金事件審理並判決確定在案，其判決理由記載：「...又
    按土地法第97條第1項所定『城市地方房屋之租金，以不超過
    土地及其建築物申報總價額年息百分之十為限』，係屬強制
    規定，如當事人約定之租金超過此限制，其超過部分無請求
    權，最高法院43年台上字第392號判例可資參照。系爭土地8
    0年期之申報地價每平方公尺為26,400元，系爭土地計有230
    平方公尺，則申報總值為607萬2,000元，以年息10％計算為6
    0萬7,200元，則每月為5萬0600元。是依原告（劉青波）與
    黃安上揭訴訟上和解之內容計算，80年7月1日以後每月之租
    金7萬1,617元已超過土地法第97條第1項規定之土地總價額
    年息10％之每月租金5萬0600元，自又系爭土地並非在市場內
    ，業經本院勘驗屬實，承租人即無享受市場特殊利益之情形
    可言，自須受土地法第97條第1項規定之限制，則原告（劉
    青波）對於每月租金超過5萬0600元部分，既因上開和解內
    容已違反法律之強制規定，依首揭判例意旨所示，自無請求
    權存在。」等語明確在卷（見本院卷第27頁），亦為兩造所
    不爭執，亦堪認定屬實。準此，系爭土地之地上權之租金數
    額既經前開兩案和解及判決確定，則系爭和解筆錄違反土地
    法第97條第1項規定部分，係為無請求權存在之法律效果，
    並非無效甚明。原告主張系爭和解無效，兩造應另行協商租
    金數額云云，自非有據。況稽之原告將系爭土地上之系爭房
    屋A、B出租之年租金收益分別高達54萬元（66號房屋）及12
    0萬元（68號房屋）（見本院限制閱覽卷內第131、137、145
    頁之原告107、108、109年稅務電子閘門財產所得調件明細
    表），益徵系爭和解筆錄及前案81年度訴字第64號確定判決
    所認定之租金數額計算方式，係屬適當合理。而原告身為黃
    安之繼承人，且業已辦理系爭地上權之繼承登記，自應繼受
    此一約定。
㈢、至於原告抗辯：系爭租金債權之性質，不論屬「租金」或「
    相當於租金之不當得利」，時效均為5年，故被告請求之99
    年2月1日至104年1月31日之租金差額已罹於時效，原告拒絕
    給付乙節，按「利息、紅利、租金、贍養費、退職金及其他
    1年或不及1年之定期給付債權，其各期給付請求權，因5年
    間不行使而消滅。」，民法第126條定有明文。經查，系爭
    租金債權乃源於兩造之被繼承人黃安、劉青波間對於系爭土
    地之「每月」「租金」數額之意思表示合致而來（見本院卷
    第23頁前案判決書記載），性質上自屬上揭法條規定之短期
    定期給付債權，故其各期給付之請求權，因5年間不行使而
    消滅，從而，原告主張罹於5年時效之99年2月1日至104年1
    月31日之租金差額，其拒絕給付，即屬有理。而系爭租金債
    權既有法文明定之時效規定可資適用，即無另行適用原告所
    稱之誠信原則中之權利失效原則之餘地，原告此部分主張，
    則非有據。　　
四、綜上所述，原告請求確認被告對原告逾987,708元之租金債
    權不存在（見本院南簡卷第119頁兩造不爭執之附表所示）
    ，係為有理；逾此範圍，尚非有據。
五、本件事證已臻明確，兩造其餘之攻擊防禦方法及舉證，經本
    院審酌後，認均不足以影響本判決之結果，毋庸一一論列，
    併此敘明。
六、訴訟費用負擔之依據：民事訴訟法第79條。
貳、反訴部分：
一、反訴原告（下稱被告）起訴主張：
㈠、本件事實經過均如本訴部分之陳述。
㈡、反訴被告（下稱原告）自81年起至109年1月止長達28年，竟
　  未依系爭和解之內容履行給付足額租金，僅以每月租金5萬6
　  00元給付，共短付租金181萬6,936元，本件被告提起反訴僅
　  請求原告給付近10年短付之差額121萬4,748元及遲延利息，
　  故依法應屬有據等語。　
㈢、聲明（見本院卷第151頁）：
①、原告應給付被告121萬4,748元，及自109年3月13日起至清償
    日止，按週年利率5％計算之利息。
②、訴訟費用由原告負擔。
③、願供擔保請准假執行之宣告。　　　　
二、原告答辯略以：
㈠、被告請求原告給付之租金之性質，不論屬「租金」或「相當
    於租金之不當得利」，時效均為5年（民法第126規定、最高
    法院102年度台上字第2209號判決意旨參照），故被告請求
    之99年2月1日至104年1月31日之租金差額已罹於時效，原告
    拒絕給付等語。
㈡、聲明：
　　被告之反訴駁回。反訴訴訟費用由被告負擔。　　　　
三、本院得心證之理由：
　　承上所述，原告抗辯罹於5年時效部分之租金債權不存在，
    為有理由，因而確認被告對原告逾987,708元之租金債權不
    存在；至原告其餘之訴，則並無理由，應予駁回。從而，被
    告反訴請求原告給付98萬7,708元，及自109年3月13日起至
    清償日止，按週年利率5％計算之利息，為有理由，應予准許
    ；至被告請求逾此範圍者，即非有據，應予駁回。被告陳明
    願供擔保，聲請宣告假執行，經核其勝訴部份，合於法律規
    定，爰酌定相當之擔保金額宣告之，併依職權酌定原告之擔
    保金額准其免為假執行；其餘被告假執行之聲請，因該部份
    訴之駁回而失所依據，應予駁回。　
五、本件反訴事證已臻明確，兩造其餘之攻擊防禦方法及舉證，
    經本院審酌後，認均不足以影響本判決之結果，毋庸一一論
    列，併此敘明。
六、反訴訴訟費用負擔之依據：民事訴訟法第79條。　　
中　　華　　民　　國　　111 　年　　3 　　月　　31　　日
                  民事第五庭  法  官　吳金芳
以上正本證明與原本無異。
如不服本判決，應於判決送達後20日內，向本院提出上訴狀並表
明上訴理由（須附繕本），如於本判決宣示後送達前提起上訴者
，應於判決送達後20日內補提上訴理由書（須附繕本）。如委任
律師提起上訴者，應一併繳納上訴審裁判費。              
中　　華　　民　　國　　111 　年　　3 　　月　　31　　日
                              書記官  李崇文